臺灣臺中地方法院臺中簡易庭民事判決
110年度中簡字第3363號
原      告  賴孔良  
訴訟代理人  凃美華  
被      告  陳欽國  

上列當事人間請求遷讓房屋等事件，本院於民國110年12月28日
言詞辯論終結，判決如下：
    主      文
一、被告應將門牌號碼臺中市○○區○○○道0段000號房屋，騰空交
    還原告
二、被告應自民國110年8月1日起至遷讓第1項房屋之日止，按月
    給付原告新臺幣45,000元。
三、原告其餘之訴駁回。
四、訴訟費用新臺幣5,180元由被告負擔。
五、本判決原告勝訴部分得假執行。
    事實及理由
一、原告主張：被告向原告承租門牌號碼臺中市○○區○○○道0段00
    0號整棟房屋（下稱系爭房屋），並簽訂有房屋租賃契約書
    （下稱系爭租約），租賃期間自民國109年8月1日至110年7
    月31日止，租金每月新臺幣（下同）4萬元。惟被告於110年
    6、7月起即未給付租金，被告所積欠之租金共8萬元，雖已
    於保證金中予以抵扣，但因租期屆滿，被告竟不依約將系爭
    房屋騰空遷讓交還原告，而仍無權占有使用，因此，原告依
    系爭租約第4條之約定，及依民法第455條之規定，請求被告
    應將系爭房屋騰空遷讓交還原告外，被告不付租金繼續使用
    系爭房屋，每月可獲得相當租金之利益，致原告受有相當租
    金之損害，原告亦依不當得利之法律關係請求被告自110年8
    月1日起至騰空遷讓交還系爭房屋之日止，按月給付4萬元，
    另依系爭租約第4條第5點之約定，一併請求自110年8月1日
    起至騰空交還系爭房屋之日止，按約給付4萬元之違約金。
    並聲明：㈠被告應將門牌號碼臺中市○○區○○○道0段000號房屋
    ，騰空交還原告。㈡被告應自110年8月1日起至遷讓交還上開
    房屋日止，按月給付原告新臺幣8萬元。
二、被告則以：對於系爭租約已經到期，且未續租、繳房租不爭
    執，伊是想要搬，但目前失業，且原告拒絕被告為營利事業
    登記及分租之請求，違約金過高，希望能酌減等語，資為抗
    辯。並聲明：原告之訴駁回。
三、本院之判斷：
  ㈠原告主張之事實，業據其提出系爭房屋租賃契約書為證（見
    卷第23至29頁），且為被告所不爭執，堪信為真實。按「租
    賃定有期限者，其租賃關係，於期限屆滿時消滅。」，「承
    租人於租賃關係終止後，應返還租賃物；」，民法第第450
    第1項、第455 條前段定有明文。本件租賃契約為定期租賃
    ，於110年7月31日租期屆滿時租賃關係歸於消滅，原告依租
    賃關係請求被告遷讓返還租賃物，自無不合。
  ㈡原告請求被告應自110年8月1日起至遷讓交屋日止，按月給付
    原告8萬元。有無理由？
　⑴按無法律上之原因而受利益，致他人受損害者，應返還其利
    益。雖有法律上之原因，而其後已不存在者，亦同，民法第
    179條定有明文。且按租賃關係消滅後，承租人繼續占用租
    賃標的物，可能獲得相當於租金之利益，出租人因而受有不
    能使用收益之損害，顯亦侵害出租人之權利，此亦為社會通
    常之觀念，再無權占有他人房地，可能獲得相當於租金之利
    益（最高法院61年台上字第1695號判例意旨參照）。查本件
    被告向原告承租系爭房屋，後系爭租約業已於110年7月31日
    租期屆滿終止，則被告於租賃關係消滅後，仍繼續無權占有
    使用系爭房屋，自獲有相當於租金之不當得利，致原告受有
    無法使用收益系爭房屋之損害。參以原告前將系爭房屋出租
    予被告時約定每月租金為4萬元，已如上述，是原告基於不
    當得利之法律關係，請求被告給付原告自110年8月1日起至
    被告遷讓系爭房屋之日止，按月計算之相當於租金4萬元之
    不當得利，亦屬有據。
　⑵查，依系爭租約第4條第5點約定：「除經甲方(即原告)同意
    繼續出租外，乙方（即被告）於租賃期滿即日將房屋以誠意
    照原狀返還甲方，不得藉詞推諉或主張任何權利向甲方請求
    遷移費或任何費。如不即時遷讓交還房屋時，甲方每月得向
    乙方請求按照租金壹倍之違約金或即申請停水停電至遷讓完
    了之日止，乙方決不異議。」等語（見本院卷第25頁）。被
    告於租期屆滿後未依約遷讓交還系爭房屋，原告請求被告給
    付違約金，核屬有據。按「當事人得約定債務人於債務不履
    行時，應支付違約金。」，「違約金，除當事人另有訂定外
    ，視為因不履行而生損害之賠償總額。違約金，除當事人另
    有訂定外，視為因不履行而生損害之賠償總額。其約定如債
    務人不於適當時期或不依適當方法履行債務時，即須支付違
    約金者，債權人除得請求履行債務外，違約金視為因不於適
    當時期或不依適當方法履行債務所生損害之賠償總額。」，
    民法第250條第1項、第2項定有明文。前開租約約定「甲方
    每月得向乙方請求按照租金壹倍之違約金」，係以確保債務
    履行為目的，約定原告遲延返還房屋時所應支付之違約金，
    別無原告另得請求被告賠償之約定，依民法第250條第2項規
    定，應視為因不於適當時期履行債務所生損害之賠償總額，
    性質上屬於賠償總額預定性之違約金。按約定之違約金額過
    高者，法院得減至相當之數額，民法第252 條定有明文，此
    於違約金之作用為懲罰抑為損害賠償額之預定，均有適用（
    最高法院50年台抗字第55號判例意旨參照）。而違約金之約
    定是否過高，應依違約金係屬於懲罰之性質或屬於損害賠償
    約定之性質而有不同。若屬前者，應依一般客觀事實、社會
    經濟狀況及當事人所受損害情形，以為酌定標準；若為後者
    ，則應依當事人實際上所受損失為標準，酌予核減（最高法
    院87年度台上字第2563號判決意旨參照）。被告於租賃關係
    消滅後，無正當權源繼續占有系爭房屋，致原告不能使用系
    爭房屋而受有損害，此不能使用房屋之損害金額相當於租金
    金額，原告已請求如上所述，斟酌被告無權占用系爭房屋產
    生損害之租金收入部分業已經原告請求被告賠償而填補，認
    原告主張按月以租金1倍即4萬元之違約金應屬過高，應酌減
    至每月5000 元為適當。
　⑶由上所述，原告請求被告應自110年8月1日起至返還系爭房屋
    之日止每月給付45,000元（相當租金之不當得利40,000元+
    違約金5,000元＝45,000元），為有理由。逾此部分之請求為
    無理由。
四、綜上所述，原告依系爭租約、民法第455條、不當得利之法
    律關係，請求被告應將門牌號碼臺中市○○區○○○道0段000號
    房屋，騰空交還原告，及被告應自110年8月1日起至遷讓第1
    項房屋之日止，按月給付原告45,000元，為有理由，應予准
    許。逾此部分之請求為無理由，應予駁回。
五、本判決原告勝訴部分係依民事訴訟法第427條第1、2項規定
    適用簡易訴訟程序，所為被告敗訴判決，應適用民事訴訟法
    第389條第1項第3款之規定，依職權宣告假執行。
六、本件事證已臻明確，兩造其餘之攻擊防禦方法及證據，經本
    院審酌後，認與判決之結果不生影響，爰不逐一論述，併予
    敘明。
七、本件訴訟費用額確定為5,180元（即裁判費5,180元），依民
    事訴訟法第79條，命由被告負擔。
中　　華　　民　　國　　111 　年　　1 　　月　　28　　日
                          臺灣臺中地方法院臺中簡易庭
                                  法　官　張清洲
以上為正本，係照原本作成。
如不服本判決，應於送達後二十日內，向本院提出上訴狀並表明
上訴理由，如於本判決宣示後送達前提起上訴者，應於判決送達
後二十日內補提上訴理由書（須附繕本）。如委任律師提起上訴
者，應一併繳納上訴審裁判費。
中　　華　　民　　國　　111 　年　　1 　　月　　28　　日
                                  書記官  陳慧津